【裁判字號】    87,訴,880
【裁判日期】    890106
【裁判案由】    拆屋還地
【裁判全文】
臺灣屏東地方法院民事判決  八十七年度訴字第八八○號
    原      告  屏東縣警察局
    法定代理人  于建中
    訴訟代理人  林伯祥律師
    被      告  甲○○        .
                乙○○        .
    右二人共同
    訴訟代理人  謝仲瑜律師
                王進佳律師
右當事人間拆屋還地事件，本院判決如左：
    主      文
被告應將坐落屏東縣恆春鎮○○○段一二一八之三、一五九三地號如附圖所示Ａ、Ｂ
部分，面積共零點一一四三公頃土地上之地上物清除，並將土地返還行政院農業委員
會林務局，由原告代位受領。
被告應給付原告新台幣拾陸萬壹仟肆佰肆拾玖元及自民國八十七年十二月一日起至清
償日止，按年息百分之五計算之利息，並自民國八十七年一月一日起至返還土地之日
止，按每月新台幣仟捌佰伍拾捌元計算之賠償金。
原告其餘之訴駁回。
訴訟費用由被告連帶負擔。
本判決原告勝訴部分於原告以新台幣肆拾壹萬元為被告供擔保後，得假執行。但被告
如於假執行程序實施前，以新台幣壹佰貳拾萬元為原告預供擔保，得免為假執行。
原告其餘假執行之聲請駁回。
    事      實
甲、原告方面：
  一、聲明：
    (一)被告應將坐落屏東縣恆春鎮○○○段一二一八之三、一五九三地號如附圖所示
      Ａ、Ｂ部分，面積共零點一一四三公頃土地上之地上物清除，並將土地返還行
      政院農業委員會林務局，由原告代位受領。
    (二)被告應連帶給付原告新台幣（下同）十六萬一千四百四十九元及自起訴狀繕本
      送達翌日起至清償日止，按年息百分之五計算之利息，並自民國八十七年一月
      一日起至返還土地之日止，按每月三千八百五十八元計算之賠償金。
    (三)願供擔保請准宣告假執行。
  二、陳述：
    (一)原告自八十年十二月十日起，借用臺灣省政府農林廳林務局（下稱林務局）管
      理之第三四林班地內土地，即坐落屏東縣恆春鎮○○○段一二一八之三、一五
      九三地號土地，面積零點四四四三公頃（下稱系爭土地）。原告系爭土地，本
      以使用借貸方式無償使用，並訂有卷附使用借貸契約，惟林務局卻於八十四年
      間以屏東林區管理處恒春工作站八十四年二月十日春華字第四一０號函及其附
      件屏東林區管理處八十三年公有土地租金（代金）繳納聯單要求原告繳納租金
      十二萬七千七百三十七元，原告亦如數繳交，嗣林務局逐年均來函催請原告繳
      納租金，原告均依函辦理。則原告與林務局間，就標的物已有合意由原來之使
      用借貸轉為租賃關係，租金由林務局依規定核算通知原告，由原告依函示金額
      繳交，因雙方未另以書面立約，其期限早已逾一年，依民法第四百二十四條之
      規定，視為不定期租賃。
    (二)被告未經允許，無正當權源，竟於七十九年間占用系爭土地內面積共零點一一
      四三公頃之部分，搭蓋鐵皮屋等供置放農用工具及居住之用。原告於八十五年
      間曾以屏警後字第一二八六二號函催請林務局以所有權人之身分排除被告之侵
      害，惟林務局屏東林區管理處以八十五年屏政字第七四六九號函回覆以請原告
      自行排除，則因林務局怠於行使權利，原告遂代位行使之。因之，原告乃催請
      被告返還前揭土地，被告以該土地係其父即訴外人柯新丁生前向屏東縣政府承
      租之屏東縣恆春鎮○○○段假五三一地號土地為由，拒絕返還。然系爭土地係
      由林務局管理，屏東縣政府就此並無任何權利，自不可能出租予被告之父。而
      七十九年九月二十日被告與林務局屏東林區管理處及恆春地政事務所協調，確
      定被告之父所承租之土地非系爭土地。屏東縣政府因恆春地政事務所上開說明
      ，於八十四年七月七日通知被告其父所承租之屏東縣恆春鎮○○○段假五三一
      地號土地，現已登記為同段五二八之三○、五二八之三二、五二八之三三地號
      土地，非系爭土地，是被告無權占用系爭土地應可認定。又被告係共同使用前
      揭占用之土地，此由原告歷年交涉時，均為其等出面主張權利外，且其等亦共
      同向屏東縣政府辦理繼承承租及於刑事竊占案中檢察官訊問時自認為共同使用
      在案，故被告應共同負拆屋還地之責。
    (三)再原告自八十三年向林務局屏東林區管理處繳納系爭土地之租金，八十三年繳
      納十二萬七千七百三十七元，八十四年、八十五年均繳納十五萬九千九百四十
      八元，八十六年繳納十七萬九千九百四十二元。被告共同無權占用原告租用系
      爭土地內面積零點一一四三公頃之部分，侵害原告土地租用權，且無法律上原
      因受有不法利益，致原告受有損害，原告自得請求被告連帶賠償與租金相同之
      賠償金。其賠償金依被告占用土地面積與原告給付林務局租金比例計算，八十
      三年應連帶賠償原告三萬二千八百六十一元，八十四年、八十五年各應連帶賠
      償原告四萬一千一百四十八元，八十六年應連帶賠償四萬六千二百九十二元，
      共計十六萬一千四百四十九元。被告另應連帶賠償原告自八十七年元月一日起
      至返還土地之日止，按每月三千八百五十八元計算，如租金之賠償金。
    (四)綜上，被告無權占有系爭土地內如附圖所示Ａ、Ｂ部分，面積共零點一一四三
      公頃，系爭土地所有權人之管理機關既怠於行使權利，則原告依民法第二百四
      十二條之規定，代位其依民法第七百六十七條前段、第一百八十四條前段、第
      一百八十五條及第二百十三條第一項之規定，請求被告等拆屋還地，由原告代
      位受領。又原告乃系爭土地之現承租人，且亦逐年按期繳納租金，今因被告之
      無權占有，致原告無法為相當於所繳納租金之範圍內為完全之使用收益，而受
      有相當於租金之損害，原告本於自己地位請求其返還相當於租金之不當得利或
      賠償金。
    (五)對被告抗辯所為之陳述：
      1.本件被告就其所占用之土地是否有承租權，有爭執者僅前揭第一二一八之三
        地號土地，至於前揭第一五九三地號土地，被告於台灣屏東地方法院八十六
        年度易字第一三八一號刑事審理中已坦承確有越界占用之情事，就此部分之
        無權占有，自無爭議。
      2.系爭一二一八之三、一五九三號土地均為新登錄土地，分別於七十四年、七
        十九年第一次登記，所有權人分別為中華民國及臺灣省，管理機關均為臺灣
        省政府農林廳林務局，有土地登記謄本為證，其管理機關自始均未變異為屏
        東縣政府。
      3.七十九年九月二十六日被告曾與林務局屏東林區管理處及恒春地政事務所協
        調，會商結果確認其父原所承租者非系爭土地，其後屏東縣政府更於八十四
        年七月七日依恒春地攻事務所調案並經派員「實測勘查結果」，以八十四年
        屏府地用字第一○八六七號函通知被告之父柯新丁原承租之鵝鑾鼻段假五三
        一號土地，現已登記為同段五二八之三○、三二、三三號，非系爭土地，則
        被告等無權占用無疑。
      4.雖屏東縣政府於七十九年五月廿五日曾據恒春鎮地政事務所七十九年五月十
        一日七九屏恒地三字第一五二七號函：「乙○○『現耕』正確位置應為同段
        一二一七之一號內及一二一八之三號兩筆土地」，而擬移請林務局繼續辦理
        放租予被告，惟林務局與被告間就系爭土地自始無任何租賃關係存在，無法
        「繼續」辦理放租，屏東縣政府上開函稱恐有誤會。且若屏東縣政府曾就該
        地放租予被告，既屬無權處分，管理機關不承認，已如前述。況屏東縣恒春
        地政事務所非系爭土地所有人亦非司法機關，並無權就系爭土地創設省農林
        廳林務局與被告間之權利義務關係；更何況其於該函亦僅謂被告現耕者為系
        爭土地，非謂其就系爭土地即有承租權，則應予區別者乃「現耕」係指被告
        現實耕作狀況，而是否有租賃權仍應探究其當初承租之實際土地而定，不可
        混淆，否則任何人均可因現占有中即謂有使用權，其不合理之處至明。再者
        ，恒春地政事務所於七十九年作成該函時，並非依據柯新丁原始承租鵝鑾鼻
        段假五三一號之原始資料，係依當時被告片面指述現實耕作之狀況而作判斷
        ，此由林務局屏東林區管理處之函中可知，其後恒春地政事務所既已找出原
        始資料，復據該資料致函屏東縣政府由其於八十四年屏府地用字第一○一八
        六七號函確認原承租者非系爭土地無誤。實則，被告及其父柯新丁顯係誤認
        所承租之鵝鑾鼻段假五三一地號即係系爭土地，此由被告之父於四十年間承
        租時屏東縣政府所有並管理者係假五三一地號非系爭土地，而被告及其父亦
        自始均向屏東縣政府繳租並辦理續租之情可證，因若其原承租者即系爭土地
        ，則被告繳租之對象即非屏東縣政府。
      5.另被告雖主張系爭土地係其父柯新丁占有其後由其占有至今，其是否主張因
        占有而取得地上權並不明確；惟地上權為物權，若依其所由發生事實之性質
        ，無行使地上權之意思者，非有變為以行使地上權之意思而占有之情事，其
        取得時效，不能開始進行，今被告自始均係基於承租人之意思而基於行使地
        上權之意思，自不能本於民法第七百七十二條準用同法第七百六十九條之規
        定，請求登記為地上權人，併予敘明。
      6.我國實務向來之見解，均認行政機關得以自己之名義對外為國家處理該機關
        私法上之事項，而為私法上之一切行為，並發生私法上享受權利，負擔義務
        之效果，最高法院十九年度上字第一八三八號判例、六十五年度台上字第一
        二○一號判例可資參照。原告與林務局間就系爭土地所成立之私法之上使用
        借貸契約、租賃契約自屬有效，契約兩造均有立約及履約能力，應無疑義。
        惟被告不察，捨前開多年實務見解及人民實際生活之需要不問，逕謂原告與
        林務局間之契約因無權利能力而無效，自屬無稽。
      7.又「精省」（或是更進一步的廢省）並不是把所有之省級機構精減、裁撤掉
        後，使該機構的一切法律關係、事實關係一夕之間消失。而是將原省政府與
        其所屬機關（構）以精減、整併、改隸、改制、裁撤或移轉民營等方式，將
        省級機關之業務轉由他單位（國家、縣、市以下地方自治團體或其他民營公
        司）承接（民國八十七年十月二十八日修正公布之台灣省政府功能業務與組
        織調整暫行條例第五條參照），絕無所謂繼續進行中之業務或法律關係頓時
        終止，而使整個交易秩序陷入混亂。依台灣省政府功能業務與組織調整暫行
        條例（下稱省政府調整暫行條例）第八條規定，原台灣省政府農林廳雖因精
        省裁撤，惟其業務均由行政院農業委員會承接；而原台灣省政府農林廳林務
        局則改隸為行政院農業委員會林務局（即僅改名換招牌而已，內容、組織、
        架構、職掌實不變）。就系爭土地，依省政府調整暫行條例第八條第三項及
        第四項之規定，應仍由改隸後之行政院農業委員會林務局管理，俟財政部擬
        訂台灣省省有財產所有權移轉國有及管理機關變更登記作業辦法並報經行政
        院核定後，加以變更管理機關名稱之登記即可。故林務局就系爭土地管理之
        權利及義務，並不因為精省而改變，至所明顯，而林務局亦不會因精省就突
        然消失。林務局實質上並未消滅、改變，台灣省政府農林廳林務局時代所發
        生之一切事物．不論法律上或事實上之行為，已結束者，其法律效果仍由後
        來之行政院農業委員會承受，尚未結束者，仍繼續對行政院農業委員會林務
        局發生效力。職是，林務局既然有將系爭土地出借、出租予原告，亦有未盡
        出租人之義務，積極排除被告侵害行為，致原告代位行使其權利。種種法律
        事實，產生之法律效果，不會因林務局之改隸而受到任何影響。
  三、證據：提出使用借貸契約、屏東縣政府八四屏府地用字第一○一八七六號函、
      協調會記錄、本院刑事判決、土地使用權同意書、土地整理調查表、台灣省恆
      春畜產試驗分所函影本各乙份，土地登記簿謄本二件、屏東林區管理處函影本
      四份，土地租金繳納聯單影本五張，並聲請向台灣省農林廳林務局函調系爭使
      用借貸、租賃契約之相關資料；向同廳恆春畜產試驗分所函調上開屏東縣政府
      函及向台灣高等法院高雄分院函調該院八十七年度上易字第三二七七號刑事審
      理案卷。
乙、被告方面：
  一、聲明：
    (一)原告之訴及假執行之聲請均駁回。
    (二)如遭不利之判決，願供擔保請准宣告免為假執行。
  二、陳述：
    (一)台灣省農林廳因精省的關係，已經於八十八年七月一日因台灣省政府暫行組織
      規程公布施行而裁撤，目前台灣省政府已成行政院之派出機關，因此台灣省政
      府農林廳林務局已非省政府機關，而省政府也已非公法人，目前系爭土地之權
      屬未明，而農林廳林務局已經裁撤而不存在，已係不存在之機關，其於實體法
      上不僅無權利能力，且亦無當事人能力，更已無訴訟實施權。原告以代其地位
      提起訴訟，請求拆屋還地，於被代位者無當事人能力，且無訴訟實施權之情形
      下，被代位者既無當事人適格，亦無訴訟實施權，其已無權提起訴訟，更不能
      由代位者代位提起。原告之訴，就此本即應依民事訴訟法第二百四十九條第一
      項第六款規定予以裁定駁回。
    (二)依民事訴訟法第四十條規定，除有權利能力者及第二、三項規定之胎兒及非法
      人團體外，並無當事人能力，而系爭標的係請求拆除房屋返還土地，依實務上
      見解，雖認為國有土地之管理機關，有權請求，惟原告即屏東縣政府警察局，
      其非土地之管理機關，其僅屬屏東縣政府所屬之內部機關，就系爭拆除房屋返
      還土地之訴訟標的，及請求類似租金之損失（以侵權行為及不當得利請求），
      並無當事人能力，原告就此二訴訟標的並無當事人能力，顯然當事人不適格。
    (三)如前述，原告代位請求拆屋還地，請求返還土地予林務局，而由原告代為受領
      ，然林務局已不存在，該訴訟聲明已於實體上無理由，且亦無執行之可能性，
      亦應予以駁回。又代位訴訟必須代位者對被代位者有債權存在，而被代位者對
      被告亦有債權存在，方為有理由，此見諸四十九年台上字第一七五號判例甚明
      ，然本案情形，原告對被代位人即林務局並無債權（本件為租賃權）存在，而
      林務局對被告亦無拆屋還地之請求權存在。蓋原告係屏東縣政府警察局，其為
      屏東縣政府內部之機關，其非公法人甚明，其並無民法之私法上權利能力，並
      無享受權利負擔義務之能力，而亦非係國有土地之管理機關，其欲使用國有土
      地本應循正常撥用程序申請撥用；然系爭土地並非正常之撥用，而係由管理機
      關與原告訂立使用借貸契約，而原告並無權利能力，無享受權利，負擔義務之
      能力，其所訂立之使用借貸契約，因其不得為權利義務主體，亦因而無效，其
      主張嗣後另成立租賃契約亦同，亦為無效。是故原告與林務局之契約，無論係
      使用借貸契約或租賃契約，皆為無效之契約，原告根本無權使用，亦無使用借
      貸之債權或租賃權存在，原告自無法代位林務局向被告請求拆屋還地。再林務
      局已經裁撤，已非系爭土地之管理機關，其亦已非存在之機關，本即已不能以
      其為原告向被告訴請拆屋還地，原告以代位請求為訴之標的，於實體上亦無理
      由。
    (四)系爭土地早於被告之先祖既已蓋屋居住，於未登錄地時代，被告之父柯新丁，
      既早已正常向代管機關屏東縣政府承租，並按期繳納租金，被告之父柯新丁係
      向屏東縣政府承租系爭土地，屏東縣政府亦係將該等土地租予被告之父，早行
      之有年。當時屏東縣政府於該土地未登錄之前，一直是代管機關並非屏東縣政
      府無權出租，且與被告之父亦早有租約存在，而於被告之父死亡之後，被告申
      請繼承租約，方由屏東縣政府地政機關測量並公告，然因時間拖延，致登錄之
      後該等土地管理機關方登記為國有財產局；後再由林務局管理；然被告之父早
      有合法之不定期租約存在，雖管理機關更迭，對租約並不生影響，於土地所有
      權移轉時依民法第四百二十五條規定租約仍繼續存在，於管理人更迭時，自然
      租約不受影響，故被告因繼承，當然對該等土地存在有租賃權，自並非無權占
      有，原告之請求實無理由。
    (五)觀諸原告與林務局所訂係使用借貸款約，原係無償之使用借貸契約，今原告以
      其已繳納租金，認已變更為租賃契約，然使用借貸亦可能為有償之使用借貸，
      其已繳納之款項是否為租金，原告迄未提出租賃契約書為證，尚欠明確。況依
      其使用借貸契約書條文謹註明三十四林班地，契約所附附圖，又僅一簡略之圖
      其附近亦無地號可供測量，其承租之正確位置不明，地政機關亦無法測量其正
      確之所謂承租範圍及被告占用其承租範圍若干，因此原告所得代位請求拆屋還
      地之範圍亦無法明確界定。況於八十年時該等土地皆已登錄，如原告所借用土
      地係系爭土地，理應標明地號，而非僅註明三十四林班地，更可見原告之訴實
      無理由。
    (六)再者，侵權行為之構成要件依民法第一百八十四條規定，係以不法侵害他人權
      利為要件，依通說實務見解，一般之債權因具相對性，其不為侵權行為要件所
      謂之權利，本件縱認被告無租賃權，而原告有租賃權，其亦為一般之債權，並
      非民法第一百八十四條所謂權利，而被告始自先祖先父即以租賃合法使用該土
      地至今，亦一直繳納地租迄今，並無違法以違反善良風俗之方法加損害於他人
      之情形，原告以侵權行為請求賠償，顯即無理由。而被告本即享有租賃權使用
      該等土地，係有法律上原因，且被告使用多年，而原告方違法且無效之契約借
      用租用，事實上原告並無合法之租賃權，本無權使用系爭土地，其亦不致因此
      受有損害，縱受有損害，與被告使用該等土地亦無因果關係。
    (七)原告請求賠償之計算方式亦有錯誤，被告使用面積如何及原告損失若干，並不
      能單以面積比例及其繳納款項如何為計算標準，故對其計算方式，被告亦無法
      認同。
    (八)原告確實借用之位置，應以八十年十二月十日之暫准使用契約書及附於契約書
      後蓋有騎縫章及關防之位置合約圖為準，事先洽商之資料並不能為認定確實位
      置之依據。而依該位置合約圖，係林務局自行繪製之圖，該圖並無明顯可供參
      酌相關位置之資料，並無法確定位置，且依契約本文亦僅記載位於三十四林班
      ，面積零點四四四三公頃，此外並無相關位置之記載，自無法確定借用位置。
  三、證據：提出本院刑事判決影本乙份、台灣高等法院高雄分院刑事判決正本乙份
      ，並請求訊問指界之林務局人員關於系爭指界之事及地政測量人員關於系爭土
      地測量之事。
丙、本院依職權於屏東縣恆春鎮○○○段一二一八之三及一五九三地號土地進行勘驗
    ，並勘驗原告所承租之三十四林班地坐落範圍與被告使用之土地位置是否重疊及
    若有重疊其面積為何，且函行政院農業委員會林務局關於原台灣省農林廳林務局
    之機關、財產隸屬變革事宜。
    理  由
壹、程序部分：
    按訴狀送達後，原告不得將原訴變更或追加他訴。但經被告同意或不甚礙被告之
    防禦及訴訟之終結者，不在此限；又因情事變更而以他項聲明代最初之聲明，亦
    不受上開原訴變更或追加之限制。民事訴訟法第二百五十五條第一項、第二百五
    十六第三款分別定有明文。本件原告主張林務局原隸屬於台灣省農林廳，於本件
    訴訟繫屬後既已改隸為行政院農委會之下，事實上之陳述即應有所更正，爰將訴
    之聲明原請求被告將系爭坐落於屏東縣恆春鎮○○○段一二一八之三、一五九三
    地號土地上，如附圖所示之Ａ、Ｂ部分面積共零點一一四三公頃土地返還台灣省
    農林廳林務局，變更為應將上開土地返還行政院農委會林務局。經查，依台灣省
    政府功能業務與組織調整暫行條例第四條第一項規定，林務局確自八十八年七月
    一日起由「台灣省農林廳林務局」改隸為「行政院農委會林務局」之事實，有行
    政院農委會林務局八十八年十二月十三日八十八林政字第八八○○二九三一七號
    函在卷可稽。然林務局本屬台灣省之行政機關，後改隸為中華民國之行政機關，
    所隸屬之行政主體已有變更，則原台灣省農林廳林務局與行政院農委會林務局自
    非屬同一機關甚明，二者架構、執掌等固於改隸後未有不同，且改隸後之林務局
    對系爭一二一八之三、一五九三地號土地仍有管理權限，有土地登記謄本二份在
    卷足佐，亦難認於法律上仍屬同一機關，自不可認此訴之聲明之變更僅為事實上
    之更正。是原告變更被告應返還對象之聲明，應屬訴之變更，其認此僅為事實上
    陳述之更正，容有誤解。惟因此項聲明之變更，係因林務局於本件訴訟繫屬進行
    中之機關隸屬變更所致，已如上述，原告基於此情事之變更，而為上開訴之聲明
    之變更，揆諸上開法條規定，自仍為法所允許，毋庸得被告之同意，本院自應准
    許，合先敘明。
貳、實體部分：
  一、原告起訴主張：其自八十年十二月十日起，借用林務局管理之第三四林班地內
      之系爭土地，即坐落屏東縣恆春鎮○○○段一二一八之三、一五九三地號土地
      ，面積零點四四四三公頃。原告承租上開土地，本以使用借貸方式無償使用，
      惟林務局卻於八十四年間要求原告繳納八十三年租金十二萬七千七百三十七元
      ，原告亦如數繳交，嗣林務局逐年均來函催請原告繳納租金，原告均依函辦理
      ，則原告與林務局間，就標的物已有合意由原來之使用借貸轉為租賃關係，租
      金由林務局依規定核算通知原告，由原告依函示金額繳交，因雙方未另以書面
      立約，其期限早已逾一年，依法應視為不定期租賃。然被告未經允許，無正當
      權源，竟於七十九年間占用系爭土地內面積共零點一一四三公頃之部分，搭蓋
      鐵皮屋等供置放農用工具及居住之用。原告雖於八十五年間函請林務局以所有
      權人之身分排除被告之侵害，惟林務局回覆以請原告自行排除，因其之怠於行
      使權利，原告自得代位行使之。又原告自八十三年向林務局屏東林區管理處繳
      納系爭土地之租金，八十三年繳納十二萬七千七百三十七元，八十四年、八十
      五年均繳納十五萬九千九百四十八元，八十六年繳納十七萬九千九百四十二元
      。被告共同無權占用原告租用土地面積零點一一四三公頃，侵害原告土地租用
      權，且無法律上原因受有不法利益，致原告受有損害，原告自得請求被告連帶
      賠償與租金相同之賠償金，其賠償金依被告佔用土地面積與原告給付林務局租
      金比例計算，八十三年應連帶賠償原告三萬二千八百六十一元，八十四年、八
      十五年各應連帶賠償原告四萬一千一百四十八元，八十六年應連帶賠償四萬六
      千二百九十二元，共計十六萬一千四百四十九元。被告另應連帶賠償原告自八
      十七年元月一日起至返還土地之日止，按每月三千八百五十八元計算，如租金
      之賠償金。綜上，被告無權占有系爭土地，系爭土地所有人既怠於行使權利，
      則原告本得依民法第二百四十二條之規定，代位行政院農委會林務局（為原台
      灣省農林廳林務局所改隸）依民法第七百六十七條、第一百八十四條前段、第
      一百八十五條及第二百十三條第一項之規定，請求被告等拆屋還地，由原告代
      位受領；並本於自己地位請求其返還相當於上開租金之不當得利或賠償金等語
      。
  二、被告則以：台灣省農林廳林務局因精省之關係，已於八十八年七月一日裁撤而
      不存在，其於實體法上不僅無權利能力，且亦無當事人能力，更已無訴訟實施
      權，原告以代其地位提起訴訟，請求拆屋還地，自應駁回。又依實務上見解，
      雖認為國有土地之管理機關，有權請求，惟原告並非土地之管理機關，其僅屬
      屏東縣政府所屬之內部機關，就系爭拆除房屋返還土地之訴訟標的，及請求類
      似租金之損失，並無當事人能力，原告就此二訴訟標的並無當事人能力，顯然
      當事人不適格。原告為屏東縣政府內部之機關，其非公法人甚明，其並無民法
      之私法上權利能力，並無享受權利負擔義務之能力，而亦非係國有土地之管理
      機關，其欲使用國有土地本應循正常撥用程序申請撥用，然系爭土地並非正常
      之撥用，而係由管理機關與原告訂立使用借貸契約，而原告並無權利能力，無
      享受權利，負擔義務之能力，其所訂立之使用借貸契約，因其不得為權利義務
      主體，亦因而無效，其主張嗣後另成立租賃契約亦同，亦為無效，原告自無法
      代位林務局向被告請求拆屋還地。再系爭土地於未登錄地時代，被告之父柯新
      丁早已向代管機關屏東縣政府承租，並按期繳納租金，並非屏東縣政府無權出
      租。而於被告之父死亡之後，被告申請繼承租約，方由屏東縣政府地政機關測
      量並公告，而因時間拖延，致登錄之後該等土地管理機關方登記為國有財產局
      ，後再由林務局管理；然被告之父早有合法之不定期租約存在，雖管理機關更
      迭，對租約並不生影響，當然對該等土地存在有租賃權，並非無權占有，原告
      之請求實無理由。而原告以侵權行為及不當得利請求賠償，然被告本即享有租
      賃權使用該等土地，係有法律上原因，且被告使用多年，而原告方違法以無效
      之契約借用租用，事實上原告並無合法之租賃權，本無權使用該等土地，其亦
      不致因此受有損害，縱受有損害，與被告使用該等土地亦無因果關係，其請求
      賠償自非有理。況原告請求賠償之計算方式亦有錯誤，被告使用面積如何及原
      告損失若干，並不能單以面積比例及其繳納款項如何為計算標準。此外，原告
      確實借用之位置，應以八十年十二月十日之暫准使用契約書及附於契約書後蓋
      有騎縫章及關防之位置合約圖為準，事先洽商之資料並不能為認定確實位置之
      依據。而依該位置合約圖，係林務局自行繪製之圖，該圖並無明顯可供參酌相
      關位置之資料，並無法確定位置，且依契約本文亦僅記載位於三十四林班地，
      面積零點四四四三公頃，此外並無相關位置之記載，自無法確定借用位置等語
      ，資為抗辯。
  三、本件原告主張被告自七十九年間起即已使用前揭分別為中華民國及台灣省所有
      ，而均為台灣省農林廳林務局所管理之一二一八之三、一五九三地號土地上之
      土地，如附表之Ａ、Ｂ部分，面積共達零點一一四三公頃，並於其上搭蓋鐵皮
      屋等供置放農用工具及居住之用；而原告則自八十三年起向林務局屏東林區管
      理處繳納系爭土地之租金，八十三年繳納十二萬七千七百三十七元，八十四年
      、八十五年均繳納十五萬九千九百四十八元，八十六年繳納十七萬九千九百四
      十二元之事實，業據其提出屏東縣政府八四屏府地用字第一○一八七六號函、
      協調會記錄、本院刑事判決、土地登記簿謄本各二件，土地租金繳納聯單五張
      ，並為被告所不爭執，自堪信為真實。惟原告主張被告無權占有如附圖所示之
      Ａ、Ｂ部分土地，而該部分土地係其向林務局借用及承租，而林務局怠於請求
      被告返還，故其可代位林務局，依民法第七百六十七條、第一百八十四條前段
      、第一百八十五條及第二百十三條第一項之規定，請求被告拆屋還地，由原告
      代位受領；並本於自己地位請求其返還相當於前揭租金之不當得利或賠償金，
      則為被告所否認，並以前揭情詞置辯。
  四、按所有人對於無權占有或侵奪其所有物者，得請求返還之。對於妨害其所有權
      者，得請求除去之。有妨害其所有權之虞者，得請求防止之。民法第七百六十
      七條定有明文。如附圖所示Ａ、Ｂ部分，係位於系爭一二一八之三、一五九三
      地號土地上，分別為中華民國及台灣省所有，且由台灣省農林廳林務局所管理
      。而台灣省農林廳林務局自八十八年七月一日起由改隸為行政院農委會林務局
      ，但仍對系爭一二一八之三、一五九三地號土地具有管理權限之事實，均已如
      前述。本件被告辯稱：其所使用之如附圖所示Ａ、Ｂ部分土地，係於未登錄地
      時代，其父柯新丁向代管機關屏東縣政府承租，而於被告之父死亡之後，被告
      申請繼承租約，方由屏東縣政府地政機關測量並公告，而因時間拖延，致登錄
      之後該等土地管理機關方登記為國有財產局，後再由林務局管理，其對該等土
      地仍有租賃權，並非無權占有云云。經查，系爭一二一八之三地號土地，於七
      十四年六月二十七日新登錄為中華民國所有，而由台灣省農林廳林務局管理；
      系爭一五九三地號土地則於七十九年四月二十六日第一次登記為台灣省所有，
      亦由台灣省農林廳林務局管理，有該二地號土地登記簿謄本在卷可參，並未由
      屏東縣政府管理或代管過甚明。又查，被告之父柯新丁固曾向屏東縣政府承租
      耕地，惟其所承租之土地為坐落恆春鎮○○○段「假」五三一地號未登記土地
      ，後因被告繼承承租，對上開「假」五三一地號土地究係位於何處曾生爭議，
      並於七十九年九月二十日與台灣省農林廳林務局屏東林區管理處及恆春地政事
      務所協調，會商結果確認被告之父所承租之土地並非系爭一二一八之三及同段
      一二一七之一地號土地，有該協調會記錄乙紙在卷可憑。嗣恆春地政事務所依
      調查之發現及現耕農戶申請書所附實測圖查對位置結果，認定被告之父承租之
      位置確係在恆春鎮○○○段三五八地號土地附近，且經該所派員實測勘查結果
      ，現已登記為同段五二八之三○、五二八之三二、五二八之三三地號土地內，
      屏東縣政府即於八十四年七月七日，依上開調查結果以八四屏府地用字第一○
      一八七六號函復被告，亦有該函乙份附卷可稽。此外，本院並於八十八年七月
      十三日再度函屏東縣政府調查被告之父上開承租事宜之詳細資料，該府亦為如
      上之相同說明，有該府八十八年七月二十一日八八屏府地用字第一二四二七八
      號函可按，復檢附被告之父承租文件及已登記地號土地登記簿、地籍圖影本乙
      份在卷。足見被告之父向屏東縣政府所承租之土地並非系爭一二一八之三、一
      五九三地號土地至明，被告徒辯其父確有承租系爭一二一八之三、一五九三地
      號土地，並未舉證以實其說，其上開所辯自非可採。是被告既非系爭一二一八
      之三、一五九三地號土地之承租人，復未表明其對該二筆土地有何權利，則其
      使用在該土地上之如附圖所示Ａ、Ｂ部分土地，並於其上搭蓋鐵皮屋等供置放
      農用工具及居住之用，自屬無權占有且對該土地所有權人有所妨礙，揆諸上開
      法律規定，該土地之管理機關之台灣省農林廳林務局自可請求被告返還如附表
      所示Ａ、Ｂ部分土地，並拆除其上所搭蓋之鐵皮屋等地上物。再查，台灣省農
      林廳林務局雖自八十八年七月一日起改隸為行政院農委會林務局，但仍對系爭
      一二一八之三、一五九三地號土地具有管理權限之事實，則應由行政院農委會
      林務局法定繼受上開請求之權利，其可對被告主張返還並排除妨礙之權利自不
      待言。
  五、復按債務人怠於行使其權利時，債權人因保全債權，得以自己之名義，行使其
      權利，民法第二百四十二條前段定有明文。本件原告主張：其自八十年十二月
      十日起，借用林務局包含如附圖所示Ａ、Ｂ部分在內之系爭一二一八之三、一
      五九三地號部分土地，面積零點四四四三公頃，其本以使用借貸方式無償使用
      ，嗣因林務局要求，自八十四年起繳納八十三年租金，並逐年均繳納租金，則
      其與林務局間，就標的物已有合意由原來之使用借貸轉為租賃關係。後因被告
      無權占有如附圖所示Ａ、Ｂ部分土地，搭蓋鐵皮屋等供置放農用工具及居住之
      用，而林務局怠於行使權利，原告自得代位行使等語。經查：
    (一)被告辯稱：台灣省農林廳林務局因精省之關係，已於八十八年七月一日裁撤而
      不存在，其於實體法上不僅無權利能力，且亦無當事人能力，更已無訴訟實施
      權，原告以代其地位提起訴訟，請求拆屋還地，自應駁回云云。惟查，台灣省
      農林廳林務局雖因精省之關係，已於八十八年七月一日裁撤，然依台灣省政府
      功能業務與組織調整暫行條例第四條第一項規定，林務局係亦自該日起由「台
      灣省農林廳林務局」改隸為「行政院農委會林務局」，二者架構、執掌等於改
      隸後未有不同，且改隸後之林務局對系爭一二一八之三、一五九三地號土地仍
      有管理權限，已如上述。換言之，原台灣省農林廳林務局對系爭一二一八之三
      、一五九三地號土地之管理權限業由行政院農委會林務局法定繼受。復參以原
      告已變更被代位人為行政院農委會林務局，亦為本院所准許，是原告以行政院
      農委會林務局為被代位人，於法自無不合。被告上開所辯尚難採認。
    (二)其次，行政機關固非國家或地方自治團體，而非屬公法人無疑，然其為國家或
      地方自治團體所設置之獨立組織體，依行政權範圍內之管轄分工，有行使公權
      力並代表國家或地方自治團體為各種行為之權限，其效果則歸屬於國家或該地
      方自治團體。申言之，行政機關在權限內所為之行為，無論屬於公法行為或私
      法行為，其結果最後均歸屬於權利主體之國家或該地方自治團體，從而行政機
      關雖非公法人，自不能認其不得獨立為公法行為或私法行為，此向來為學說所
      肯定，最高法院亦著有十九年度上字第一八三八號判例表示相同見解，可資參
      照。被告辯以：原告為屏東縣政府內部之機關，並非公法人，其無民法之私法
      上權利能力，並無享受權利負擔義務之能力，而亦非國有土地之管理機關，其
      欲使用國有土地本應循正常撥用程序申請撥用，然系爭土地並非正常之撥用，
      而係由管理機關與原告訂立使用借貸契約，而原告並無權利能力，其所訂立之
      使用借貸契約，因其不得為權利義務主體，亦因而無效，其主張嗣後另成立租
      賃契約亦同，亦為無效云云。經查，原告為屏東縣警察局，其屬行政機關，不
      待言明，依本院上開說明，其雖非公法人，亦仍可與同為行政機關之林務局訂
      立使用借貸及租賃契約為是，其雖不以行政機關間撥用程序申請撥用土地，亦
      無礙於其所為之上開私法行為之有效性，自不得以其非公法人而否認該行為之
      效力。是被告此節所辯，亦實難採。
    (三)再應審究者，原告是否自自八十年十二月十日起，向林務局借用土地，並自八
      十三年起改為租賃，且原告所租用之土地範圍為何，是否包含如附圖所示被告
      無權占有之Ａ、Ｂ部分在內之土地？經查，原告原係自八十年十二月十日起向
      台灣省農林廳林務局借用土地，有台灣省國有林地使用借貸契約書乙紙在卷可
      稽，並為被告所不爭執，堪信為真實。嗣因林務局要求原告於八十四年二月一
      日起至同年月二十八日止之時間內，繳交八十三年「借用」該土地之「租金」
      ，原告即於八十四年二月二十七日繳交，並自此起逐年繳交「借用」土地之「
      租金」迄今，有原告後勤課八十四年二月十七日之簽呈乙份及土地租金繳納聯
      單影本五張附卷足憑，顯見林務局自八十四年起要求原告繳交租金，已有變更
      使用借貸契約為租賃契約之要約意思表示；而原告依林務局之要求，繳交足額
      之「租金」，可認原告對使用借貸契約變更為租賃契約有為承諾之意思表示，
      雙方既已達成合意，原使用借貸契約嗣後自已從前開繳交租金之日即八十四年
      二月二十七日起變更為租賃契約。林務局固要求原告繳納者係「八十三年」租
      金，然原告於八十四年二月二十七日繳交租金始有表示同意變更為租賃，故於
      該日之前，雙方仍係維持使用借貸之法律關係，自不因其後之契約變更而溯及
      改變原先法律關係之屬性，是雙方之租賃關係應係自八十四年二月二十七日起
      始發生為是。又查，本院於八十八年十二月十八日會同恆春地政事務所測量人
      員勘驗原告承租之土地範圍，先由林務局人員依據原告與林務局之國有森林用
      地暫借使用實測境界位置合約圖及三十四林班之地籍圖，復參酌林務局屏東林
      區管理處八十年九月二十四日八十屏政字第一八九三號函而為指界，再由上開
      地政機關測量人員依指界之位置測量原告承租之土地範圍，有勘驗筆錄乙份在
      卷可參。嗣依地政機關測量之結果，認定原告承租之土地範圍確係位於系爭一
      二一八之三、一五九三地號土地上，而可分成如附圖所示之Ａ、Ｂ、Ｃ、Ｄ部
      分，其中Ａ、Ｂ部分土地為被告使用範圍，面積共為一一四三平方公尺（即零
      點一一四三公頃），而原告承租之Ａ、Ｂ、Ｃ、Ｄ部分，面積共達四三○四平
      方公尺（即零點四三○四公頃）。足見，被告所無權占有之Ａ、Ｂ部分土地確
      為原告向林務局所承租無疑，雖原告起訴主張向林務局承租之土地面積為零點
      四四四三公頃，與上開所測之範圍有所出入，然查原告與林務局當初約定借用
      、承租之時，並未請求地政機關實際精確測量，測量範圍有所誤差亦所難免，
      對被告所占用之部分確為原告承租之土地範圍內乙節之真實性，應不致有所影
      響甚是。被告雖辯稱：上開林務局屏東林區管理處八十屏政字第一八九三號函
      係事先洽商之資料，不能作為認定確實位置之依據。而依上開位置合約圖，係
      林務局自行繪製之圖，該圖並無明顯可供參酌相關位置之資料，並無法確定位
      置，且依契約本文亦僅記載位於三十四林班地，面積零點四四四三公頃，此外
      並無相關位置之記載，自無法確定借用位置云云。惟查，上開林務局屏東林區
      管理處八十屏政字第一八九三號函雖係原告與林務局事先洽談使用借貸上開土
      地之資料，然觀諸其之內容，係表明欲出借「第三十四林班面積零點四四四三
      公頃林地」予原告，核與事後雙方所訂之使用借貸契約書所載之林班、面積相
      同，且衡以該函內容表示同意出借上開林地予原告供興建機動警力廳舍，與上
      開契約書所表亦係相同，而二者日期僅相差二個半月，顯足表示該契約書之簽
      訂係為履踐該函對原告之出借土地承諾，是該函對出借土地範圍之說明與該契
      約書所約定之使用土地範圍應屬一致甚明，自堪作為本院認定原告承租之土地
      範圍所在。職是，林務局人員依上開相關之函件說明與地圖予以指界，復由地
      政機關測量人員測量指界之土地範圍，此項勘驗程序尚無任何瑕疵之處，被告
      空言依照相關資料不能認定確實位置，然並未能舉證以實其說，自難信其上開
      所辯可採。是被告所無權占有之如附圖所示Ａ、Ｂ部分土地確屬原告所承租之
      範圍，應堪採信。
    (四)準此而論，被告無權占有林務局所管理之如附圖所示Ａ、Ｂ部分土地，而該部
      分土地係屬原告向林務局所承租之範圍內，嗣因林務局怠於對被告行使權利，
      有該局屏東林區管理處八十五年五月六日八十五屏政字第七四六九號函在卷可
      稽，揆諸首揭法律規定，原告為保全租賃債權，自得以自己之名義，代位林務
      局對被告行使民法第七百六十七條之如附圖所示Ａ、Ｂ部分土地之返還請求權
      與其上地上物之妨礙排除請求權。是原告前揭之主張允屬可採。
  六、又按因故意或過失，不法侵害他人之權利者，負損害賠償責任，民法第一百八
      十四條第一項前段固定有明文。惟「債權」是否為該條項所稱之「權利」？若
      其不屬該法條所稱之權利，自亦不得依該法律規定請求損害賠償。本院審究債
      權係屬相對權，存在於當事人間，債權人對於給付標的物或債務人之給付行為
      並無支配力；且債權不具所謂典型之社會公開性，第三人難以知悉，同一債務
      人之債權人有時甚多，加害人之責任將無限擴大，不合社會生活上損害合理分
      配原則，並亦涉及債務人意思自由及社會經濟生活競爭；此外，依民法第一百
      八十四條第一項後段規定，故意以背於善良風俗之方法加損害於他人者，應負
      賠償責任，此即可作為侵害債權之規範基礎，若運用靈活，亦足以發揮保護債
      權之效能。準此，本院認為前揭民法第一百八十四條第一項前段所稱之「權利
      」，應作限制解釋，並不包括債權在內。故原告主張：被告無權占有前揭Ａ、
      Ｂ部分土地致侵害原告之租賃權，依上開民法第一百八十四條第一項前段、第
      一百八十五條規定，請求被告連帶負損害賠償責任云云。顯係主張租賃「債權
      」受侵害而請求被告連帶賠償，參諸本院上開說明，自難認有理，其主張容非
      可採。
  七、再按無法律上之原因而受利益，致他人受損害者，應返還其利益。雖有法律上
      之原因，而其後已不存在者，亦同；又不當得利之受領人，除返還其所受之利
      益外，如本於該利益更有所取得者，並應返還。但依其利益之性質或其他情形
      不能返還者，應償還其價額。民法第一百七十九條、第一百八十一條分別定有
      明文。原告另主張：被告共同無權占用原告前揭土地，侵害其之土地租用權，
      且無法律上原因受有不法利益，致其受有損害，自得請求被告連帶賠償與租金
      相同之賠償金，其賠償金依被告佔用土地面積與原告給付林務局租金比例計算
      ，八十三年應連帶賠償原告三萬二千八百六十一元，八十四年、八十五年各應
      連帶賠償原告四萬一千一百四十八元，八十六年應連帶賠償四萬六千二百九十
      二元，共計十六萬一千四百四十九元；被告另應連帶賠償原告自八十七年元月
      一日起至返還土地之日止，按每月三千八百五十八元計算，如租金之賠償金等
      語。經查，被告於八十三年無權占有原告所借用之土地，於八十四年二月二十
      七日起則無權占有原告所承租之土地，已如上述，故被告自受有該土地之「使
      用收益」之利益，亦當然致原告因不能為使用收益而受損害，而被告既無任何
      法律上之原因而受利益，原告自可請求被告返還該項利益。然則，該項「使用
      收益」之利益，依其性質顯然無法返還，依上開法律規定，原告可請求被告償
      還其價額，而該價額之計算，原告則依相當於租金額之價額計算，本院認符社
      會常情而屬可採。次查，原告復依被告占用土地面積與原告給付林務局租金比
      例計算賠償價額，尚稱公平合理，被告雖辯以無法認同，然並未提出更佳之計
      算方式，自不足採。是本院核原告上開計算之賠償金額，允屬正確無訛，應堪
      採認；惟原告主張被告應連帶賠償乙節，衡以上開法律規定並未認被告共同不
      當得利時，應負連帶返還之責，法律既無規定，自不得主張被告應負連帶返還
      上開賠償金之責，是原告此節之主張即難採信。
  八、綜上，被告無權占有台灣省農林廳林務局所管理之如附圖所示Ａ、Ｂ部分土地
      且於其上蓋有地上物，然該土地自八十年十二月十日起即已出借予原告，並自
      八十四年二月二十七日起改為出租予原告，而台灣省農林廳林務局既怠於向被
      告行使民法第七百六十七條之返還請求權及妨礙排除請求權，原告自可依民法
      第二百四十二條代位其行使上開權利。又上開林務局雖於八十八年七月一日起
      改隸為行政院農委會林務局，然對系爭土地之管理仍由該局法定繼受，原告自
      可變更被代位人為行政院農委會林務局而繼續對被告請求。再者，因租賃權僅
      屬債權，原告固不可依民法第一百八十四條第一項前段、第一百八十五條主張
      被告應連帶賠償其所受之損害，然原告對系爭土地既有權使用，卻為被告無權
      占有，其自可依民法第一百七十九條請求被告返還所受利益，惟被告並不負連
      帶返還之責。從而，原告請求被告應將坐落屏東縣恆春鎮○○○段一二一八之
      三、一五九三地號如附圖所示Ａ、Ｂ部分，面積共零點一一四三公頃土地上之
      地上物清除，並將土地返還行政院農業委員會林務局，由原告代位受領；且被
      告應給付原告十六萬一千四百四十九元及自起訴狀繕本送達翌日即八十七年十
      二月一日起至清償日止，按年息百分之五計算之利息，並自八十七年一月一日
      起至返還土地之日止，按每月三千八百五十八元計算之賠償金，洵屬有據，應
      予准許。逾此部分之請求，則屬無據，應予駁回。
  九、本件原告勝訴部分，兩造均陳明願供擔保，請准宣告假執行或免為假執行，經
      核於法均無不合，爰分別酌定相當之擔保金額宣告之；至原告敗訴部分，其假
      執行之聲請，因訴之駁回而失所附麗，自不予准許。
  十、本件事證已臻明確，兩造其餘主張陳述及所提之證據，經審酌與本院前揭判斷
      不生影響，爰不另一一論述指駁，附此敘明。
  十一、結論：本件原告之訴為一部有理由，一部無理由，依民事訴訟法第七十九條
        但書、第八十五條第二項、第三百九十條第二項、第三百九十二條，判決如
        主文。
中      華      民      國    八十九    年      一      月      六      日
                                    臺灣屏東地方法院民事第一庭
~B法      官
右為正本係照原本作成。
如不服本判決，應於送達後廿日內，向本院提出上訴狀。
~B法院書記官  蘇聰藝
中      華      民      國    八十九    年      一      月      六      日


司法院資訊處製作；財團法人民間司法改革基金會備份。
